【裁判字號】    97,訴,307
【裁判日期】    971006
【裁判案由】    返還不當得利
【裁判全文】
臺灣屏東地方法院民事判決               97年度訴字第307號
原      告  國立屏東高級中學
法定代理人  甲○○
訴訟代理人  乙○○
被      告  丁○○○
            戊○○○
                        號4樓.
            丙○○○
兼前列3人
訴訟代理人  己○○○
上列當事人間請求返還不當得利事件，本院於民國97年9月22日
言詞辯論終結，判決如下：
    主  文
被告應給付原告新臺幣貳佰參拾陸萬伍仟元及自民國九十七年五
月十日起至履行臺灣屏東地方法院九十五年度訴字第二三六號民
事判決拆屋還地之日止，按月給付原告新台幣參萬玖仟肆佰壹拾
柒元。
訴訟費用由被告負擔五分之四，餘由原告負擔。
原告其餘之訴及假執行之聲請均駁回。
本判決第一項於原告以新臺幣柒拾捌萬捌仟佰肆拾元供擔保後
，得假執行。被告於執行標的物拍定、變賣前，以新臺幣貳佰
拾陸萬伍仟元供擔保後，得免為假執行。
    事實及理由
一、原告起訴主張：坐落屏東縣屏東市街○段○ ○段118 地號土
    地（下稱系爭土地）為國有土地，原告為管理人，訴外人即
    被告等人之被繼承人歐陽呈瑞因任職於原告學校而獲原告安
    排暫時居住於系爭土地如附圖所示編號Ａ、Ｂ、Ｃ、Ｄ部分
    土地及建物（A 部分為空地，B 、C 、D 部分下稱系爭建物
    ）。嗣歐陽呈瑞於67年2 月1 日退休離職，並於85年5 月8
    日死亡，其繼承人為被告己○○○、丁○○○、戊○○○及
    丙○○○等4 人。系爭土地業經本院95年度訴字第236 號、
    臺灣高等法院高雄分院96年度上字第203 號、最高法院97年
    度台上字第639 號（下稱前訴訟）判決被告等人應拆屋還地
    確定在案，認定被告等人自91年2 月10日即屬無權占用系爭
    土地，受有相當於租金之不當得利，爰依不當得利之法律關
    係，請求被告等人給付自91年2 月10日起至97年5 月10日止
    、每月以新台幣（下同）39,417元計，合計2,956,251 元之
    不當得利等語。並聲明：(一)被告己○○○、丁○○○、歐陽
    毓琦、歐陽艾玲應給付原告2,956,251 元，及自97年5 月10
    日起至履行屏東地方法院95年度訴字第236 號民事判決拆屋
    還地之日止，按月給付原告39,417元。(二)願供擔保，請准宣
    告假執行。
二、被告抗辯：被告之父歐陽呈瑞於63年1 月間調職至原告學校
    時，因原告宿舍均已配住完畢，乃安排其暫住於系爭土地上
    報廢之舊宿舍，因舊宿舍破爛不堪居住且有倒塌之虞，歐陽
    呈瑞苦等配住未果，乃上呈請求自費重建，原告既無回文同
    意，亦無反對或阻止之意思表示，歐陽呈瑞遂將已報廢之宿
    舍自費拆除重建B 、C 部分，嗣82年間因開闢道路而拆除上
    開24號房屋，始由上訴人丁○○○建造系爭D 房屋。期間歷
    經三十餘年，原告均無異議，應視為原告默示同意系爭建物
    使用系爭土地，被告亦已向地政機關請求登記因時效取得地
    上權。原告於95年6 月1 日將系爭建物層報行政院核定為國
    有眷舍，並於前訴訟中請求被告遷讓房屋，嗣於訴訟中復變
    更為拆屋還地，主張矛盾反覆，前訴訟判決主文並未要求被
    告「遷讓眷舍」，且系爭建物既已列為國有眷舍，被告喪失
    處分權，為免觸犯刑法毀損公物罪，自不得拆除房屋，系爭
    房屋繼續使用國有土地即非可歸責於被告，原告請求被告返
    還不當得利，即有不當。系爭土地A 部分空地被告並無使用
    ，自無庸返還此部分385 平方公尺之租金利益。系爭土地自
    系爭建物興建後即未供公務使用，復於95年6 月12日變更為
    非公用土地，應以國有財產局為管理機關，且系爭土地收回
    後係辦理標售，原告並未受有損害，自無權起訴請求被告返
    還不當得利。原告將現任校長、教師之報廢眷舍層報為騰空
    標售之國有眷舍，使其均能領取各220 萬元之補助款，相較
    於伊等所受利益，被告未受有何利益；被告請求原告將系爭
    房屋層報另案處理、不併同國有眷舍騰空標售，原告告知需
    先以訴訟證明被告對系爭建物之產權再予辦理，詎原告竟以
    損人名譽之遷讓房屋、拆屋還地訴訟為之，縱被告真受有何
    利益，亦起因於原告應作為而不作為之不法、不公正、不誠
    信。另原告未提出何以需以土地申報地價百分之10計算每年
    之租金利益，自不可採，應以當時銀行利率計算。系爭建物
    為私人所有並非國有眷舍，既經前訴訟判決確定，原告引用
    中央各機關學校國有眷舍管理辦法之規定，主張被告等自歐
    陽呈瑞之配偶死亡時起（即91年2 月10日）即屬無權占有，
    即無理由；本件係相當於土地租金之請求權，應適用民法第
    126 條5 年之消滅時效規定，原告僅能請求自92年7 月8 日
    起之租金等語。並聲明：(一)原告之訴駁回；(二)如受不利判決
    ，請准供擔保免於假執行。
三、被告之被繼承人歐陽呈瑞前任職於原告學校，經原告安排居
    住於系爭土地上之宿舍，惟因宿舍老舊，歐陽呈瑞乃自費重
    建現存之B 、C 部分，並於其後由被告丁○○○建造D 部分
    房屋。歐陽呈瑞死亡後，由被告等人繼承B 、C 部分房屋所
    有權，系爭房屋現由被告己○○○占有使用中等情，業經前
    訴訟判決明確，亦為兩造所不爭，堪信為真實。是本件之爭
    點為：(1)原告得否向被告請求返還相當於租金之不當得利？
    (2)如能，原告得請求之金額及期間為何？
四、法院之判斷：
(一)、原告得否向被告請求返還相當於租金之不當得利？
  1.原告主張與被告之父就系爭土地存在使用借貸契約，並於歐
    陽呈瑞死亡後仍由其配偶續住，至被告之母91年2 月10日死
    亡時始告終止，被告等人所繼承系爭房屋自其時起即屬無權
    占有系爭土地，致原告受有相當於租金之不當得利等語，被
    告則以前詞置辯。經查：被告雖主張原告於95年6 月1 日將
    系爭房屋列為伊經管之國有眷舍清冊中，彼等喪失處分權，
    為免觸犯刑法毀損公物罪，自不得拆除房屋云云，惟此列冊
    行為並不生法律上權利變動效果，系爭房屋為仍為被告所有
    ，具有事實上處分權，渠稱恐觸刑法毀損公物罪云云，顯係
    無據。
  2.被告辯抗原告30餘年來對於系爭房屋占用系爭土地不加聞問
    ，縱然係無權占用，亦係因原告之不作為所致，認原告有默
    示同意，並已請求登記時效取得地上權，系爭房屋並非國有
    眷舍，原告自不得依國有眷舍管理辦法主張被告無權占有云
    云。惟查，被告登記為地上權人之請求，業經行政爭訟判決
    敗訴，系爭房屋無權占用系爭土地乙節，復經本院前訴訟認
    定並判決確定在案。被告之父雖因配住之舊宿舍老舊而自費
    興建房屋，惟其能占有系爭土地建屋之原因乃係基於與原告
    間就系爭土地與舊宿舍之使用借貸關係，於此一使用借貸關
    係終止前，原告縱無阻止歐陽呈瑞或歐陽采婷於系爭土地上
    興建房屋之舉動，仍不影響上開使用借貸契約之存在及效力
    ；復依國有眷舍管理辦法，系爭土地於歐陽呈瑞死亡後仍得
    由其配偶繼續使用，是原告主張上開使用借貸關係於歐陽呈
    瑞之配偶死亡時起終止，自此時起系爭房屋無權占用系爭土
    地，致原告受有相當於租金之損害等語，為有理由，被告所
    辯尚不可採。
  3.被告另抗辯系爭土地現非由原告管理、且系爭土地需有利用
    計畫才有損害之可能，原告並未受有損害等語，惟依被告提
    出之國有財產局函文，亦明白表示「遭占用部分，則俟排除
    收回後，再辦理移交」，被告經前訴訟判決應拆屋還地確定
    後，仍拒不交還土地，原告無法辦理移交，自仍為系爭土地
    之管理人。按依不當得利之法則請求返還不當得利，以無法
    律上之原因而受利益，致他人受有損害為其要件，故其得請
    求返還之範圍，應以對方所受之利益為度，非以請求人所受
    損害若干為準，無權占有他人土地，可能獲得相當於租金之
    利益為社會通常之觀念（最高法院61年台上字第1695號判例
    參照），被告辯稱原告需對系爭土地有供公務使用之利用計
    畫，才有損害發生之可能云云，依上開實務之見解，顯屬無
    據。
  4.綜上，原告請求被告返還相當於租金之不當得利，為有理由
    ，應予准許。
(二)、原告得請求之金額及期間為何？
  1.原告主張被告無權占用如附圖所示A 、B 、C 、D 區域之土
    地，合計550 平方公尺；系爭土地申報地價每平方公尺為
    8,600 元，申報總價為4,730,000 元，土地法第97條規定以
    申報總價百分之10計算每年應徵租金即47萬3 千元，平均月
    租為39,417元。被告自91年2 月10日起無權占用，迄至97年
    5 月10日止，共計占用6 年3 月，合計不當得利295 萬
    6,251 元（計算式：473,000 元x6年＋39,417元x3個月＝
    2,956,251 元）。被告則抗辯系爭A 部分土地並未為其所占
    用、原告僅得請求5 年內相當於租金之不當得利、及應以銀
    行利率計算云云。
  2.惟查，「系爭Ｃ、Ｄ房屋經由屋前廣場西側大門與成功路相
    通，系爭Ｃ房屋由東往西門牌號碼分別為育英巷18、20、22
    號，各有大門與廣場相通，... ，系爭Ｂ房屋西側設有1 門
    與成功路相通」等情，業經前訴訟勘驗在卷，有勘驗筆錄及
    現場附圖足憑（見前訴訟一審卷第56至58頁）。被告占用
    之系爭土地四週均築有圍牆，縱然編號A 部分為空地，仍應
    認在被告之占用使用中，原告主張此部分土地亦應計入被告
    不當得利之範圍，堪認有據。
  3.按城市地方房屋之租金，以不超過土地及其建築物申報總價
    年息百分之十為限，土地法第97條訂有明文。次按基地租金
    之數額，除以基地申報地價為基礎外，尚須斟酌基地之位置
    ，工商業繁榮之程度，承租人利用基地之經濟價值及所受利
    益等項，並與鄰地租金相比較，以為決定，並非必達申報總
    地價年息百分之10最高額，最高法院68年台上字第3071號判
    例參照。系爭土地位於屏東市區，鄰近屏東縣政府等行政機
    關、國小、大賣場及傳統市場，交通及生活機能均稱便利，
    本院審酌系爭土地位置、繁榮程度、利用價值等情，認原告
    請求以申報地價百分之10計算其租金利益，尚屬合理，被告
    空言以應用銀行利率計算租金等語置辯，未能舉證說明其依
    據，本院自難採憑而為判斷。
  4.再按無法律上之原因而獲得相當於租金之利益，致他人受損
    害時，如該他人返還利益請求權已逾租金短期消滅時效之期
    間，對於相當於已罹消滅時效之租金之利益，不得依不當得
    利之法則，請求返還（最高法院65年度第5 次民庭庭推總會
    議決定 (二)參 照）。原告請求自91年2 月10日起相當於租
    金之不當得利，被告則為時效抗辯；查本件起訴狀於97年7
    月8 日送達被告，有送達證書在卷可稽，則原告之不當得利
    返還請求權，97年7 月8 日往前回溯5 年即自92年7 月8 日
    之前，已罹於5 年之消滅時效期滿，而時效完成，故被告對
    於原告之不當得利返還請求中之上開業罹於時效完成之部分
    拒絕給付之抗辯，應認有理，是原告就系爭土地請求被告給
    付自91年2 月10日起至92年7 月8 日止之相當於租金之利益
    ，尚無理由，應予駁回。
  5.是以原告得請求被告給付之不當得利金額為新台幣2,365,00
    0 元（計算式：473,000 x5年＝2,365,000 元），及自97年
    7 月9 日起至被告履行前訴訟判決之日止，按月給付39,417
    元。
(三)、綜上，原告請求被告給付2,365,000 元，及自97年7 月9日
    起至被告履行前訴訟判決之日止，按月給付39,417元，為有
    理由，逾此範圍則不應准許。
五、兩造陳明願供擔保，聲請宣告假執行或免為假執行，經核原
    告勝訴部分，合於法律規定，爰分別酌定相當之擔保金額宣
    告之；原告其餘假執行之聲請，因訴之駁回而失所依據，不
    予准許。
六、據上論斷：原告之訴為一部有理由，一部無理由，並依民事
    訴訟法第79條、第390 條第2 項、第392 條第3 項，判決如
    主文。
中    華    民    國    97    年    10    月    6     日
                  民事第二庭    法  官  吳思怡
正本係照原本作成。
如不服本判決，應於送達後20日內，向本院提出上訴狀。
中    華    民    國    97    年    10    月    6     日
                                書記官  王秋淑


司法院資訊處製作；財團法人民間司法改革基金會備份。
